【裁判字號】    97,建上易,9
【裁判日期】    980715
【裁判案由】    給付工程款
【裁判全文】
臺灣高等法院高雄分院民事判決         97年度建上易字第9號
上  訴  人  戊○○
被上訴人    丙○○（即甲○○之承受訴訟人）
            乙○○（即甲○○之承受訴訟人）
            庚○○○（即甲○○之承受訴訟人）
            癸○○（即甲○○之承受訴訟人）
            子○○（即甲○○之承受訴訟人）
            丑○○（即甲○○之承受訴訟人）
            己○○（即甲○○之承受訴訟人）
            辛○○（即甲○○之承受訴訟人）
            壬○○（即甲○○之承受訴訟人）
            丁○○（即甲○○之承受訴訟人）
兼上列十人共同
訴訟代理人  寅○○（即王漢孟之承受訴訟人）
                      住高雄縣仁武鄉○○街62號
上列當事人間請求給付工程款事件，上訴人對於民國97年4 月18
日台灣高雄地方法院95年度建字第105 號第一審判決提起上訴，
本院於98年7 月1 日言詞辯論終結，判決如下：
    主      文
原判決關於命上訴人給付超過新台幣陸萬玖仟陸佰元本息部分，
及該部分假執行之宣告，暨除確定部分外訴訟費用之裁判均廢棄
。
上開廢棄部分，被上訴人在第一審之訴駁回。
其餘上訴駁回。
第一審（除確定部分外）及第二審訴訟費用，由上訴人負擔十分
之一，餘由被上訴人負擔。
    事實及理由
一、查上訴人提起上訴後，被上訴人甲○○於97年6 月3 日死亡
    ，被上訴人丙○○、乙○○、庚○○○、癸○○、子○○、
    丑○○、己○○、辛○○、壬○○、丁○○等人為其繼承人
    ，有戶籍謄本及繼承系統表在卷足憑。被上訴人丙○○等人
    聲明承受訴訟，核無不合，應予准許。
二、被上訴人起訴主張：兩造於民國95年4 月13日訂立承攬契約
    ，由上訴人承攬被上訴人所有門牌號碼高雄縣仁武鄉○○○
    路1473號4 樓透天屋之增建修改工程（下稱系爭工程）。系
    爭工程款原為68萬元，嗣又追加工程款19萬元，合計87萬元
    。雙方約定上訴人自簽訂合約日起100 個工作天即95年8 月
    29日完成系爭工程，逾期1 天罰款工程款之0.1%。今上訴人
    逾期未完成，依系爭承攬契約第27條約定，被上訴人自得請
    求上訴人賠償95年8 月30日起至起訴之日95年11月20日止共
    83天，以工程款0.1%計算之逾期罰款7 萬2,210 元（870,00
    0 ×0.1%×83＝72,210）等情，求為命上訴人給付7 萬2,21
    0 元及自起訴狀繕本送達翌日（即95年12月23日）起至清償
    日止，按週年利率5%計算之利息（原審判決上訴人應給付被
    上訴人7 萬1,200 元及其利息，而駁回被上訴人其餘請求。
    被上訴人於原審另主張依民法第263 條、第260 條規定請求
    上訴人賠償瑕疵修補費46萬3,460 元及另行招商之價差損失
    22萬9,000 元部分，業經原審為被上訴人敗訴之判決。被上
    訴人就上開敗訴部分均未據聲明不服）。被上訴人於本院聲
    明：(一)上訴駁回。(二)第二審訴訟費用由上訴人負擔。
三、上訴人則以：系爭工程係屬分期驗收、分期付款之承攬契約
    ，上訴人於完成第5 、6 期之「外牆打底、部分水電完成」
    、「內部打底粉刷、砌磚工程完成」，依約向被上訴人請領
    該2 期工程款13萬6,000 元時，被上訴人竟藉詞不願付款，
    履經催收款項，亦僅於95年8 月23日支付10萬元，上訴人自
    得主張同時履行抗辯，拒絕進場施作，況上訴人向被上訴人
    催收餘款3 萬6,000 元時，被上訴人亦拒絕上訴人再進場施
    作，就剩餘工程，上訴人自無完工義務。至上訴人未能如期
    完工，係被上訴人於工程進行期間，多次變更設計，致使已
    完工部分亦需拆除重做，因而延誤工期係屬可歸責於被上訴
    人之事由，被上訴人自不得向上訴人請求逾期罰款等語，資
    為抗辯。並上訴聲明：(一)原判決不利於上訴人部分廢棄。(二)
    上開廢棄部分，被上訴人在第一審之訴及假執行之聲請均駁
    回。(三)第一、二審訴訟費用由被上訴人負擔。
四、兩造不爭執事項：
  (一)兩造於95年4 月13日訂立承攬合約，由上訴人承攬系爭工程
    ，約定上訴人自簽訂合約日起100 個工作天完工，逾期1天
    罰款工程款之0.1 ％。系爭工程原工程款為68萬元、追加工
    程款為19萬元合計87萬元。
  (二)被上訴人於95年8 月23日給付上訴人10萬元後，上訴人即未
    再進場施作，系爭工程迄今仍未完工。
五、本件應審究者為：(一)上訴人抗辯被上訴人未給付第5 、6 期
    工程款，主張同時履行抗辯並拒絕施工，有無理由？(二)被上
    訴人請求上訴人給付逾期罰款，有無理由？茲分述如下：
  (一)上訴人抗辯被上訴人未給付第5 、6 期工程款，主張同時履
    行抗辯並拒絕施工，有無理由？
  1.經查，系爭工程款共分9 期給付，除第1 期於簽約時給付外
    ，其餘8 期款項均係按工程進度給付，有系爭承攬契約第22
    條約定在卷可稽（原審卷第17頁），且系爭工程為分期付款
    計價乙節，業據高雄市土木技師鑑定公會鑑定人卯○○證述
    明確（原審卷第179 頁）。準此，上訴人應先行施工後，被
    上訴人才有付款之義務。
  2.依系爭工程分期工程之約定，第5 期為「部分水電完成、外
    牆打底粉刷」、第6 期為「內部打底粉刷、砌磚工程完成」
    完成時，被上訴人應各給付工程款6 萬8,000 元，合計為13
    萬6,000 元，有系爭承攬契約可按（原審卷第17頁）。上訴
    人主張其已完成第5 、6 期工程，被上訴人僅給付其10萬元
    ，尚積欠3 萬6,000 元之工程款未付，其自得主張同時履行
    抗辯，拒絕施工云云，惟上訴人並未完成第6 期之「內部打
    底粉刷」工程乙情，業據證人卯○○結證稱：依經驗慣例所
    謂內部打底粉刷是指天花板、牆壁及地板的水泥粉光，但伊
    去現場鑑定時，地板都沒有做等語甚詳（原審卷第181 頁）
    ，是上訴人主張已完成第6 期工程云云，與事實不符，委無
    足取。
  3.又「因契約互負債務者，他方債務人未為對待給付前，得拒
    絕自己之給付。但自己有先為給付義務者，不在此限」，民
    法第264 條第1 項定有明文，且依前所述上訴人應先行施工
    ，被上訴人始付款。本件上訴人就第6 期工程應施工之內容
    既尚未完成，自不得請求支付該期工程款，故上訴人主張其
    請求給付第5 、6 期工程款共13萬6,000 元，而被上訴人僅
    給付10萬元，尚有3 萬6,000 元未給付，其得主張同時履行
    抗辯而暫停施工云云，即屬無據。上訴人又辯稱其向被上訴
    人催討未付之工程款3 萬6,000 元時，被上訴人拒絕其進場
    施作，其自無繼續施作義務云云，為被上訴人否認，且上訴
    人並未舉證以實其說，上訴人此部分所辯，自無足取。是上
    訴人並無理由停頓工程，迄約定完工期限屆至猶未完工，其
    遲延狀態，自屬可歸責於上訴人。
  (二)被上訴人請求上訴人給付逾期罰款，有無理由？
  1.按系爭工程於95年4 月13日開工，約100 個工作天完成，若
    工期逾限1 日罰款0.1%，為系爭承攬合約第2 、26、27條訂
    有明文。系爭工程既規定100 日「工作天」完成，依工程業
    界慣例，所謂工作天自應扣除假日、國定假日等及不能工作
    之天數。而系爭工程自95年4 月13日開工後，扣除休假日（
    星期六、日）40日、國定假日（勞動節、端午節）2 日，共
    計42日後，應於95年9 月1 日完工，是上訴人應自95年9 月
    2 日起負給付逾期罰款之責，系爭工程原工程款68萬元、追
    加工程款為19萬元合計87萬元之事實，為兩造所不爭執。依
    該約定，上訴人每逾期1 日應給付罰款870 元（870,000 ×
    0.1%＝870） 。從而，被上訴人請求上訴人應給付95年9 月
    2 日起至95年11月20日止共計80日之逾期罰款6 萬9,600 元
    （870 ×80＝69,600），為有理由。
  2.上訴人辯稱：因被上訴人多次變更設計，致使已完工部分亦
    需拆除重做，延誤工期係屬可歸責於被上訴人之事由，被上
    訴人自不得向上訴人請求逾期罰款云云。惟查，系爭工程於
    95年4 月13日開工，兩造既約定100 個工作天完成，被上訴
    人縱有多次變更設計，惟雙方既未另約定有完工期限，則上
    訴人自應受原約定完工期限之拘束，況依前所述，上訴人並
    未完成系爭工程第6 期之「內部打底粉刷」工程，且係在被
    上訴人於95年8 月23日給付10萬元後上訴人即未再進場施作
    ，是上訴人所辯因被上訴人多次變更設計，致使已完工部分
    亦需拆除重做，延誤工期係屬可歸責於被上訴人之事由云云
    ，並無可採。
六、綜上所述，被上訴人主張依系爭承攬契約第27條約定，請求
    上訴人給付逾期罰款6 萬9,600 元，及自起訴狀繕本送達翌
    日即95年12月23日起至清償日止，按週年利率5%計算之利息
    ，為有理由，應予准許，逾此部分為無理由，應予駁回。原
    審就超過上開應准許部分，為上訴人敗訴之判決，並為假執
    行之宣告，自有未合。上訴意旨，指摘原判決此部分不當，
    求予廢棄改判，為有理由，爰由本院將原判決此部分廢棄，
    並駁回被上訴人此部分在第一審之訴。至於上開應准許部分
    ，原審判命上訴人給付，並為假執行之宣告，核無違誤，上
    訴意旨，仍執陳詞指摘原判決此部分不當，求予廢棄，為無
    理由，應予駁回。
七、據上論結，本件上訴為一部有理由，一部無理由，依民事訴
    訟法第450 條、第449 條第1 項、第79條、第85條第1 項前
    段，判決如主文。
中    華    民    國    98    年    7     月    15    日
                            民事第五庭
                                審判長法官  蔡明宛
                                法      官  魏式璧
                                法      官  曾錦昌
以上正本證明與原本無異。
本件不得上訴。
中    華    民    國    98    年    7     月    15    日
                                書  記  官  梁美姿


司法院資訊處製作；財團法人民間司法改革基金會備份。
